臺灣高等法院臺中分院民事判決　九十三年度重上字第九號
　　　上　訴　人　　戊○○
　　　法定代理人　　乙○○
　　　訴訟代理人　　丁○○
　　　　　　　　　　甲○○
　　　　　　　　　　己○○
　　　被　上訴人　　丙○○
右當事人間請求損害賠償事件，上訴人對於中華民國九十二年十月三十一日臺灣臺中
地方法院九十一年度重訴字第一二一九號第一審判決提起上訴，並為訴之追加，本院
於九十三年十二月七日言詞辯論終結，判決如下：
　　　主　　　文
上訴駁回。
第二審訴訟費用由上訴人負擔。
　　　事實及理由
一、上訴人於原審起訴主張：被上訴人丙○○受僱於被上訴人統聯汽車客運股份有限
    公司（以下稱統聯客運公司）擔任營業大客車駕駛員，於民國八十九年十一月四
    日二十三時五十二分許，駕駛被上訴人統聯客運公司所有車牌號碼ＦＪ－七七七
    號大客車，內載乘客包含上訴人戊○○、原審同案原告劉怡秀（未上訴已確定）
    等人，沿國道一號高速公路由台北往台中行駛，行經南下一百四十二公里處，過
    失未注意車前狀況，隨時採取必要之安全措施，並保持安全距離，致其車撞及同
    向行駛在前由訴外人曾水發駕駛之營業聯結車後方，造成上訴人戊○○受有左頰
    頓挫傷、左側顴骨骨折及左眼球挫傷、合併結膜下出血、左眼視網膜裂孔合併瘢
    痕、右眼視網膜裂孔合併視網膜剝離等之重大傷害，雖上訴人右眼所受之傷害未
    於車禍當時立即顯現，惟眼球乃極為脆弱之器官，且兩眼相距甚近，以本件事故
    造成上訴人左側顴骨骨折之劇烈撞擊力，自足以使上訴人右眼亦受損害，僅因視
    網膜剝離之初期症狀不明顯，故遲至九十年三月始發現右眼所受傷害。而被上訴
    人丙○○之過失行為觸犯業務過失傷害罪，業經原法院九十一年中交簡字第一七
    九三號判處拘役四十日，依民法第一百八十四條第一項規定，其自應負損害賠償
    責任，又被上訴人丙○○係受僱於被上訴人統聯客運公司為駕駛員，其駕駛前揭
    大客車過失致上訴人戊○○受傷，依同法第一百八十八條規定，被上訴人統聯客
    運公司自應連帶負損害賠償責任。查上訴人戊○○係牙醫師考試及格，現為國軍
    臺中總醫院之牙醫師，因受有前開傷害，雖經治療，雙眼仍視野缺損，無法回復
    ，往後即不堪長期凝神聚目，已無法配合專業工作上之需要，對於專業醫療技術
    之進修提昇及未來職務之升等亦有阻礙，顯然減損勞動能力。至行政院國軍退除
    役官兵輔導委員會臺中榮民總醫院（下稱臺中榮總）於原審所為之鑑定粗率，復
    未會同諮詢牙科醫師以了解牙科醫師之專業需求，故其判斷就勞動能力無太大影
    響之鑑定結果尚有可議。上訴人年收入有薪餉新台幣（下同）六十三萬五千七百
    六十元及軍醫獎金九十二萬八千二百零三元，共計一百五十六萬三千九百六十三
    元。姑以最低減損勞動能力百分之三十計算，減損金額為四十六萬九千一百八十
    元。上訴人係五十八年十二月三十日生，現年三十三歲，計算至一般勞動年齡六
    十歲退休止，尚有二十七年，依霍夫曼式計算法，扣除中間利息，上訴人得請求
    賠償之金額為八百十五萬三千一百七十四元，依民法第一百九十三條第一項規定
    ，被上訴人自應連帶賠償此部分損害。另上訴人因被上訴人之過失傷害而受有前
    揭傷害，尤其雙眼所受傷害，雖經治療，仍無法回復原先健康之視網膜，缺損的
    視力已不可能恢復，且必須按時複診，否則將來隨時有失明之虞。上訴人係國防
    醫學院畢業，為考試及格之牙醫師，受此重大傷害，再無法配合專業上較長時間
    及精密之工作，且無法從事較激烈之運動或活動，日常生活受到限制，增添不便
    ，又有失明之虞。精神上之痛苦，不言可喻。被上訴人自應依民法第一百九十五
    條第一項規定，連帶賠償上訴人非財產上之損害一百萬元。為此依侵權行為法律
    關係，訴請被上訴人等應連帶給付上訴人九百十五萬三千一百七十四元及自起訴
    狀繕本送達翌日即民國九十一年十一月十五日起至清償日止按年息百分之五計算
    之利息等語（原審判命被上訴人應連帶給付上訴人十五萬元，並駁回上訴人其餘
    請求，上訴人對原審駁回其餘請求部分聲明不服；被上訴人對原審判命其給付部
    分，未據聲明不服）。並上訴聲明：（一）原判決關於駁回上訴人在第一審其餘
    之訴及命負擔訴訟費用部分之裁判均廢棄。（二）右廢棄部分，被上訴人應連帶
    再給付上訴人九百萬三千一百七十四元及自九十一年十一月十五日起至清償日止
    按年息百分之五計算之利息。（三）第一審廢棄部分及第二審訴訟費用均由被上
    訴人連帶負擔。
二、被上訴人統聯客運公司、丙○○則以：查苗栗協和醫院之外傷病歷記載及診斷證
    明書，均未記載八十九年十一月五日當天上訴人戊○○之左眼及右眼受撞擊，而
    僅記載上訴人戊○○受有左頰鈍挫傷，併左側顴骨弓骨折，查以車禍當時所受之
    傷害，衡諸經驗法則，應於事發當天急診時即可檢驗出上訴人眼睛所受傷害，卻
    事後歷經近半年，始由國防大學國防醫學院三軍總醫院（下稱三軍總醫院）、國
    軍臺中總醫院出具診斷證明書記載左眼及右眼受損，是上訴人戊○○主張之眼疾
    非本件車禍造成。且退步言之，縱其眼疾與本件事故有相當因果關係，惟其於事
    故發生後仍從事牙醫師工作並領有高薪，不因本次事故而減少所得薪資，自未減
    少勞動能力。再據臺中榮總九十二年四月四日所為鑑定書之鑑定結果，上訴人現
    今之視力均屬正常，上訴人僅泛稱工作時眼睛易疲勞酸痛、暨假設其進修機會及
    晉升機會受阻等想像損失，而主張勞動能力減損欲請求高額賠償款，洵屬無據。
    又臺中榮總九十二年四月四日所為之鑑定書對於獲致鑑定結果之鑑定經過，有詳
    盡記載與說明，結論客觀，足堪採信，反觀三軍總醫院、國軍臺中醫院之鑑定意
    見，對於鑑定結果過程、根據與判斷均未具體說明，亦無鑑定專科醫師之簽署認
    證，故其意見可採信度極低。再者，被上訴人統聯公司選任駕駛員，就駕駛員之
    專業知識、品德、經驗、儀態等技術及人格層面均詳加注意，平時亦嚴格管理所
    屬駕駛員之駕駛行為，除施以職前、在職訓練外，並隨時監督提醒駕駛員遵守安
    全駕駛守則，顯對駕駛員之選任監督已盡相當之注意，被上訴人統聯公司應無過
    失，不應課與連帶賠償責任。另觀本件車禍僅造成訴外人瑞祥交通公司所有之Ｘ
    Ｑ－七七九號車身輕微車損，且當時受傷乘客所受傷害均屬輕傷，被上訴人已以
    數千元至數萬元不等與其他各受傷乘客達成和解，上訴人相較其他受傷乘客之傷
    勢非特別嚴重，卻請求賠償九百多萬元，顯屬過高等語以資抗辯。並答辯聲明：
    （一）上訴人之上訴駁回。（二）上訴訴訟費用由上訴人負擔。
三、上訴人主張被上訴人丙○○係被上訴人統聯客運公司雇用之營業大客車駕駛員，
    於八十九年十一月四日二十三時五十二分許，駕駛被上訴人統聯客運公司所有車
    牌號碼ＦＪ－七七七號大客車，內載包含上訴人戊○○、原審同案原告劉怡秀（
    未上訴已確定）等乘客，由臺北往臺中沿國道一號高速公路行駛，行經南下一百
    四十二公里處，竟因於駕駛前服用感冒藥以致精神不佳，過失未注意車前狀況，
    隨時採取必要之安全措施，而撞及同向行駛在前由曾水發所駕駛之他輛營業聯結
    車肇事，造成上訴人受有左頰鈍挫傷、左側顴骨骨折之傷害，被上訴人丙○○嗣
    經原法院九十一年中交簡字第一七九三號認定觸犯業務過失傷害罪，判處拘役四
    十日等情，業據提出台中地方法院檢察署檢察官聲請簡易處刑書（九十一年度偵
    字第一七五七七號）、原法院九十一年度中交簡字第一七九三號刑事簡易判決影
    本一份為證，復為被上訴人等所不爭執，應堪信為真實。
四、按因故意或過失，不法侵害他人之權利者，負損害賠償責任；又汽車、機車或其
    他非依軌道行駛之動力車輛，在使用中加損害於他人者，駕駛人應賠償因此所生
    之損害。但於防止損害之發生，已盡相當之注意者，不在此限，民法第一百八十
    四條第一項前段、第一百九十一條之二分別定有明文。又受僱人因執行職務，不
    法侵害他人之權利者，由僱用人與行為人連帶負損害賠償責任；不法侵害他人之
    身體或健康者，對於被害人因此喪失或減少勞動能力或增加生活上之需要時，應
    負損害賠償責任；不法侵害人之身體、健康者，被害人雖非財產上之損害，亦得
    請求賠償相當之金額，同法第一百八十八條第一項前段、第一百九十三條第一項
    、第一百九十五條第一項前段分別定有明文。本件被上訴人丙○○駕駛營業大客
    車過失肇事致上訴人身體受傷，即係因過失不法侵害上訴人之身體健康之人格權
    ，依上開規定，自應負損害賠償責任。被上訴人丙○○既係被上訴人統聯客運公
    司所僱用之駕駛員，而被上訴人丙○○駕駛前開營業大客車，自係執行其職務，
    其因過失肇事，致上訴人受傷，被上訴人統聯客運公司自應依上開規定與被上訴
    人丙○○連帶負損害賠償責任。
五、茲就上訴人請求之損害賠償分述如后：
  １、減少勞動能力部分：
　（１）上訴人主張其因本件事故而受有左頰頓挫傷、左側顴骨骨折及左眼球挫傷、
　　　　合併結膜下出血、左眼視網膜裂孔合併瘢痕、右眼視網膜裂孔合併視網膜剝
　　　　離等之重大傷害；雖經手術治療後，仍無法回復原來健康之視網膜，而減損
　　　　其勞動能力云云。被上訴人統聯客運公司則否認之，並辯稱上訴人之眼疾非
　　　　本件車禍造成；退步而言，縱認其眼疾與本件車禍有相當因果關係，因其於
　　　　事故發生後仍從事牙醫師工作，並領有高薪，故亦未減少勞動能力等語。經
　　　　查苗栗協和醫院之外傷病歷固僅記載上訴人左側顴骨骨折，然依該醫院急診
　　　　室專用病歷記載，上訴人係於八十九年十一月五日凌晨十二時四十分經救護
　　　　車送至該醫院，迨至同日凌晨四時三十分即辦理轉院，且於該醫院期間未進
　　　　行詳細檢查手續，此有原審調取之協和醫院病歷可稽。可見上訴人在協和醫
　　　　院期間，尚未經過詳細診治即予轉院。且因上訴人在協和醫院時間短暫，協
　　　　和醫院自無法詳細觀察其傷勢變化。而上訴人於八十九年十一月五日日轉院
　　　　至國軍台中總醫院並住院治療，同日即有左眼球出血情形，住院期間其左眼
　　　　出血未稍改善，迨至同年十一月十三日，原告戊○○即轉院至三軍總醫院接
　　　　受手術治療，此有原審依上訴人聲請向國軍台中總醫院調取之病歷足參，而
　　　　轉至三軍總醫院時，上訴人之症狀為左側鸛骨及眼眶下緣壓痛、左眼球出血
　　　　，而診斷為左側顴骨骨折合併左側眶下神經麻痹、左眼球挫傷合併結膜下出
　　　　血，此有三軍總醫院診斷證明書可稽。三軍總醫院並於九十二年七月十七日
　　　　以集逵字第０９２００１３８７５號函復原審稱：上訴人左眼黃斑部瘢痕化
　　　　可能與撞擊有關。據上，上訴人主張伊因本件事故而受有左頰頓挫傷、左側
　　　　顴骨骨折及左眼球挫傷、合併結膜下出血、左眼視網膜裂孔合併瘢痕之事實
　　　　，應屬可採。至關於上訴人右眼視網膜剝離部分，上訴人於原審提出之國軍
　　　　台中醫院診斷證明書及於本院所提出之三軍總醫院診斷書固均記載上訴人右
　　　　眼視網膜裂孔合併視網膜剝離等情；國軍台中醫院尚且函復原審稱上訴人右
　　　　眼視網膜剝離且屬大裂孔型，可高度懷疑半年內之眼球鈍挫傷有關，固有該
　　　　醫院九十二年八月七日醫質字第○九二○○○四四五五號函可稽，然未見其
　　　　詳述認定之理由。且經本院函詢三軍總醫院關於上訴人右眼疾造成原因及與
　　　　車禍有無關聯，經該院於九十三年六月一日以集逵字第０９３００１１６４
　　　　０號函覆本院稱：「查陳員右眼視網膜剝離可能是由於退化造成，和撞擊可
　　　　能無關」等語。再參以上訴人於原審訴訟之初所提出其因本件事故受傷之照
　　　　片顯示（見原審卷第二八頁），上訴人當時僅左眼有明顯出血現象；右眼及
　　　　周圍則無異常徵狀；堪認上訴人之右眼視網膜剝離與本件事故無關。是上訴
　　　　人主張本件事故亦造成伊右眼視網膜裂孔合併視網膜剝離之傷害云云，尚不
　　　　可取。
  （２）上訴人另主張其因受有前開傷害，雖經治療，雙眼仍視野缺損，無法回復。
        往後即不堪長期凝神聚目，已無法配合專業工作上之需要，顯然減損勞動能
        力云云。然原審經上訴人同意囑託行政院國軍退除役官兵輔導委員會台中榮
        民總醫院（以下簡稱台中榮民總醫院）鑑定上訴人之上開眼傷癒後是否減少
        勞動能力？經該醫院鑑定結果，認上訴人戊○○經檢查，雙眼矯正視力均為
        零點柒，右眼眼底視網膜剝離及左眼底孔均已經治療，屬穩定狀態，雙眼視
        野經檢查雖均有缺損，唯中心視野應無受損，視神經經電位傳導檢查雙眼均
        屬正常。依其檢查結果，無法判定是否會減少其勞動能力，原則上依其檢查
　　　　結果可能無太大影響，此有該醫院九十二年四月四日中榮醫行字第０９２０
　　　　００１５８４號函附鑑定書可稽。上訴人上訴本院後，本院再檢附上訴人所
　　　　提出之牙醫師對視力精密度之需求資料，函臺中榮民總醫院重新鑑定，復經
　　　　該院以九十三年八月二十日中榮醫企字第０９３０００４６８７號函覆本院
　　　　稱：「本院前承貴院委託為戊○○君實施眼傷癒後勞動能力鑑定，係准陳員
　　　　視力及視野之檢查結果皆未達榮保殘廢標準，故推斷其一般勞動能力可能無
　　　　太大影響，已無需再作鑑定。若准一般牙醫師對視力精密度之需求，目前因
　　　　本院無此類相關資訊，故無法憑斷」等語，此有上開函文附卷可參。本院復
　　　　依上訴人聲請再檢附上訴人所提出之牙醫師對視力精密度需求資料，囑託國
　　　　立臺灣大學醫學院附設醫院鑑定，經該院以九十三年十月五日（九十三）校
　　　　附醫秘字第九三○○二一一二四五號函覆本院稱因該院相關專科醫師業務繁
　　　　忙，不克接受，建請本院轉請其他機關鑑定。本院再行檢附上訴人所提出之
　　　　牙醫師對視力精密度需求資料，囑託行政院國軍退除役官兵輔導委員會臺北
　　　　榮民總醫院（下稱臺北榮民總醫院）予以鑑定，經該醫院鑑定結果亦認：「
　　　　上訴人戊○○兩眼中心視力均為壹點零，顯示右眼視網膜剝離及左眼視網膜
　　　　裂孔均未侵犯黃斑部，且經手術或雷射治療成功，上訴人主訴雙眼需費力聚
　　　　焦，感覺酸痛、疲勞可能係左眼顴骨骨折後之後遺症。另根據國軍台中總醫
　　　　院九十一年十月十七日病歷記載，眼球正位，無斜視問題。牙醫對視力精密
　　　　度之需求，宜轉請牙科專業鑑定之」等語；此有該院九十三年十月二十一日
　　　　北總眼字第０９３００１２６４７號函附卷可參。經查，台臺中榮民總醫院
　　　　及臺北榮民總醫院均屬醫學中心，並均設有牙科門診，本院於囑託上開醫學
　　　　中心鑑定時，均檢附上訴人所提出之牙醫師對視力精密度需求資料，請上開
　　　　醫學中心於鑑定時，考量受鑑定人為牙醫師，於執行牙科醫療業務時之視力
　　　　需求，就其左眼傷癒後，減少其執行牙科醫療業務所需視力之勞動能力之程
　　　　度而為鑑定。上開醫學中心鑑定結果，均認為上訴人兩眼中心視力正常，左
　　　　眼視網膜裂孔未侵犯黃斑部，且經手術或雷射治療成功，均未能具體判定上
　　　　訴人減少勞動能力；又上開醫學中心尚稱無上訴人所提牙醫師對視力精密度
　　　　要求之相關資訊，則一般牙科又如何為公正、權威之鑑定？且本件係就上訴
　　　　人因本件事故致其左眼視網膜裂孔之傷害，有無減損其勞動能力而為鑑定，
　　　　非僅就牙醫對視力精密度之需求而為鑑定。再參以上訴人自九十年一月迄同
　　　　年十二月，仍擔任國軍台中總醫院牙科醫師，所領薪資及獎金總金額為一百
　　　　五十六萬三千九百六十三元，此有上訴人提出之薪資扣繳憑單及軍醫獎金明
　　　　細表可考；且上訴人迄至本院言詞辯論終結時，仍擔任國軍台中總醫院之牙
　　　　科醫師，其所得亦未減少；足見，上訴人於事故後仍正常從事其原來之專門
　　　　性職業，則其勞動能力未因本件事故而減少，應堪認定；是上訴人主張臺中
　　　　榮總所為之鑑定粗率云云，即難認可採，本院認無再行囑託鑑定之必要。從
        而，其請求減少勞動能力之損害八百十五萬三千一百七十四元，顯屬無據。
  （３）上訴人另主張其因此次之事故傷害，減損執行牙科醫療之專業能力，致使職
        務升等評比之時不如同班畢業之同學，未來若是至其他醫院謀職或自行開業
        ，均無法與其同行競爭，此為未來可預見損失，更是難以估計云云。惟一般
        醫院晉升主治醫師與該醫院的條件，與該科別主治醫師缺額、人事異動、個
        人生涯規劃及機運等有關，亦不能排除個人在專業能力之素養。上訴人所言
        ，應屬其個人對未來期許，顯難認與其因本件事故所受左眼之傷害間有何相
        當因果關係。是上訴人此部分之主張，亦無足取。
  ２、非財產上損害（慰撫金）部分：
    　上訴人主張其係國防醫學院畢業，為考試及格之牙醫師，受此重大傷害，再無
    　法配合專業上較長時間及精密之工作，且無法從事較激烈之運動或活動，日常
    　生活受到限制，增添不便，又有失明之虞。精神上之痛苦，不言可喻。為此，
    　請求非財產上之損害一百萬元云云。經查，上訴人係牙醫師考試及格，現為國
    　軍台中總醫院之牙醫師，其經本件事故受有前述傷害，經送醫住院治療多日，
    　且輾轉二、三家醫院求診，備極辛勞，其精神上自難免痛苦。而被上訴人丙○
　　　○為營業大客車司機，本應體認其載運旅客，責任重大，不許容有閃失，於身
　　　體不適時，更應注意休息，不得開車，以免容易發生意外。竟疏未注意及此，
　　　而在服用感冒藥劑後精神不佳，仍執意駕駛營業大客車肇事；被上訴人統聯客
　　　運公司對於其所雇用之司機管理欠缺，監督不周，輕忽乘客安全，致生本件意
　　　外；上訴人自得請求賠償非財產上之損害。本院斟酌上訴人之受傷程度、被上
　　　訴人之過失程度、兩造之身分、地位及經濟能力等情，認被上訴人應連帶賠償
　　　上訴人非財產上之損害十五萬元，堪稱合理。被上訴人統聯客運公司辯稱伊已
　　　盡選任監督之責云云，亦無可採。又其縱與本件其他受傷嚴重乘客，大抵以數
　　　千元或兩三萬元成立和解，亦因和解當事人經過協商，互相讓步之結果，自難
　　　以此為賠償損害之一般標準。基上所述，上訴人請求被上訴人連帶賠償非財產
　　　上損害（慰撫金）十五萬元部分，應予准許，逾此部分之請求，則屬無據。
六、綜上所述，上訴人依侵權行為法律關係，請求被上訴人連帶給付十五萬元及自九
    十一年十一月十五日起至清償日止按年息百分之五計算之利息部分，洵有理由，
    應予准許。至上訴人逾此部分之請求，則為無理由，不應准許；其假執行之聲請
    亦失所附麗，應併予駁回。原審就上訴人逾上開部分之請求為上訴人敗訴之判決
    ，及駁回其假執行之聲請，並無不合。上訴意旨指摘原判決不當，求予廢棄改判
    ，為無理由，應予駁回。
七、本件事證已臻明確，兩造其餘攻擊防禦方法，核與本件判決結果無影響，爰不再
    逐一加以論述，附此敘明。
八、據上論結，本件上訴為無理由，依民事訴訟法第四百四十九條第一項、第七十八
    條，判決如主文。
中　　　華　　　民　　　國　　九十三　　年　　 十二　　 月　　二十一　　日
~B1民事第二庭審判長法　官　童有德
~B2　　　　　　　　法　官　蔡秉宸
~B3　　　　　　　　法　官　翁芳靜
右為正本係照原本作成。
如對本判決上訴，須於收受判決送達後二十日內向本院提出上訴書狀，其未表明上訴
理由者，應於提出上訴後二十日內向本院提出上訴理由書(須按他造人數附具繕本)。
上訴時應提出委任律師為訴訟代理人之委任狀。具有民事訴訟法第四百六十六條之一
第一項但書或第二項之情形為訴訟代理人者，另應附具律師及格證書及釋明委任人與
受任人有該條項所定關係之釋明文書影本。
~B 　 　　　　　　書記官　陳麗玉
中　　　華　　　民　　　國　　九十三　　年　　 十二　　 月　　二十二　　日
                                                                        Ｂ
